【裁判字號】    98,訴,400
【裁判日期】    981013
【裁判案由】    違反商業會計法等
【裁判全文】
臺灣臺南地方法院刑事判決               98年度訴字第400號
公  訴  人  臺灣臺南地方法院檢察署檢察官
被      告  戊○○
選任辯護人  林錫恩律師
            黃俊達律師
被      告  丁○○
            丙○○
前列二人共同
選任辯護人  李宗貴律師
            傅美櫻律師
被      告  甲○○
選任辯護人  許永明律師
上列被告等因違反商業會計法等案件，經檢察官提起公訴（98年
度偵字第3929號），被告等就犯罪事實為有罪之陳述，本院合議
庭裁定由受命法官獨任進行簡式審判程序，判決如下：
    主  文
戊○○共同犯商業會計法第七十一條第一款之填製不實罪，處有
期徒刑陸月，如易科罰金以新臺幣壹仟元折算壹日。
丁○○共同犯商業會計法第七十一條第一款之填製不實罪，處有
期徒刑參月，如易科罰金以新臺幣壹仟元折算壹日；另共同犯詐
欺取財罪，處有期徒刑參月，如易科罰金以新臺幣壹仟元折算壹
日。應執行有期徒刑肆月，如易科罰金以新臺幣壹仟元折算壹日
。
丙○○共同犯商業會計法第七十一條第一款之填製不實罪，處有
期徒刑肆月，如易科罰金以新臺幣壹仟元折算壹日。
甲○○共同犯商業會計法第七十一條第一款之填製不實罪，處有
期徒刑肆月，如易科罰金以新臺幣壹仟元折算壹日。
    事實及理由
一、犯罪事實除起訴書犯罪事實欄第4行原記載為丙○○及甲○○，應補充更正為丙○○(任職時間自95年10月起至96年4月
    15日止)及甲○○(任職期間自95年7月起至96年9月6日止)、
    第十一行原記載為「自95年6月30日起至96年9月6日止」，
    應更正為「自95年7月1日起至96年9月6日止」、第十五行原
    記載為「而以該核配數量補助」應補充更正為「而以該核配
    數量補助，總計於丁○○任職期間共以此方式向漁業署詐領
    補助款4,879,133元」外，其餘犯罪事實及證據皆引用起訴
    書之記載（如附件）。
二、本案被告戊○○、丁○○、丙○○及甲○○所犯商業會計法
    第71條第1款之填製不實罪及丁○○所犯刑法第339條第1項
    詐欺取財罪，均非死刑、無期徒刑或最輕本刑有期徒刑3年
    以上之罪，亦非高等法院管轄第一審案件，被告等就被訴事
    實為有罪之陳述，經告知被告簡式審判程序之旨，並聽取檢
    察官、被告及辯護人之意見後，本院合議庭裁定由受命法官
    獨任進行簡式審判程序，是本案之證據調查，依刑事訴訟法
    第273條之2規定，不受同法第159條第1項、第161條之2、第
    161條之3、第163條之1及第164條至第170條規定之限制；判
    決書之製作，依第310條之2準用第454條規定，得以簡略方
    式為之，並得引用檢察官起訴書之記載。
三、被告戊○○、丁○○、丙○○及甲○○於本院準備程序中均
    已坦承犯罪，核與證人吳德助於檢察事務官面前所為之證述
    相符，並有證人吳德助97年7月3日扣押筆錄、臺南縣將軍鄉
    農會信用部馬沙溝分部函暨所附陳川雄、黃啟銘、邱文仁、
    黃佳蘭等人帳戶交易明細表、97年4月15日馬沙溝加油站扣
    押物(編號7-14 、扣押電腦資料光碟片列印資料)內帳明細
    、臺南縣將軍鄉馬沙溝漁船加油站會計甲○○提供家用電腦
    列印之電腦內帳明細、臺灣臺南地方法院檢察署偵辦內帳內
    各漁船回賣優惠用油之案號、被告姓名、船名及偵查結果等
    資料、馬沙溝漁船加油站內帳虛偽開立之發票、檢察官提出
    被告犯罪所得統計表等附卷可證，足認被告等上開自白與事
    實相符，其犯行堪予認定。
四、論罪科刑：
  (一)核被告戊○○、丁○○、丙○○及甲○○所為係犯商業會計
    法第71條第1款之填製不實罪；被告丁○○另犯刑法第339條
    第1項之詐欺取財罪。被告戊○○、丁○○、丙○○及甲○○就上開填製不實罪及詐欺取財罪間，有犯意聯絡及行為分
    擔，為共同正犯。渠等所犯商業會計法第71條第1款填製不
    實罪，原即含有業務上登載不實之本質，與刑法第215條之
    從事業務之人明知為不實之事項而登載於業務上文書罪，皆
    規範處罰同一之登載不實行為，係屬法規競合，且前者為後
    者之特別規定，依特別法優於普通法之原則，自應優先適用
    商業會計法第71條第1款論處，不再論以刑法第215條業務登
    載不實文書罪。
  (二)按刑法於95年7月1日修正公佈後，雖將連續犯之規定廢除，
    然其立法說明中已明示關於「竊盜、吸毒等犯罪，是否會因
    數罪併罰而使刑罰過重產生不合理之現象一節，在實務運用
    上應可參考德日等國之經驗，委由學界及實務以補充解釋之
    方式，發展接續犯之概念，對於合乎『接續犯』或『包括一
    罪』之情形，認為構成單一犯罪，以限縮數罪併罰之範圍，
    用以決上述問題」（中華民國刑法部分條文修正對照表第56
    條說明欄四參照）。因此，刑法修正施行後，為發展接續犯
    之概念以限縮數罪併罰之範圍，關於接續犯之概念應不限於
    侵害同一法益始有其適用。若行為人侵害同種但非同一法益
    ，且時間、空間密接，其個別行為之獨立性薄弱，在刑法評
    價上，宜視為包括之一行為予以評價較為合理。本件被告等
    人於前開犯罪時間內所為多次不實填載會計憑證以及詐欺之
    犯行，其犯罪時間雖長達15個月，但每日只要有漁船上門加
    油就會有回收優惠用油，填載不實會計憑證及向漁業署詐欺
    取財之情形，故被告等反覆填載不實憑證及向漁業署詐騙之
    多次舉止，在刑法評價時應將之視為單一、整體之犯罪行為
    ，依接續犯論處較為適當。另被告丁○○所犯上開填載不實
    罪及詐欺罪間，其犯意各別，行為互殊，應分論併罰。
  (三)審酌被告等人罔顧國家扶助漁民、振興漁業之政策，竟為一
    己之私利，利用漁業署係以「馬力數X耗油系數X航程作業時
    數」核算漁船作業所需用油，採取較為寬鬆之計算方式之便
    ，向漁民收購上開漁業署補助之優惠用油，再轉售他人，從
    中謀利，而虛開不實發票，並審酌被告丁○○之任職參與犯
    罪之時間僅3個月、並與甲○○、丙○○等均係受僱於人之
    會計，均受被告戊○○指示而為不實會計憑證之填載、本件
    向漁業署詐騙所得之數額不小以及被告等始終坦承犯行之犯
    後態度等一切情狀，分別量處如主文所示之刑，並諭知易科
    罰金之折算標準。
  (四)本件被告等不實填載會計憑證之犯行雖始於95年7月1日，然
    因被告等人不實填載會計憑證之行為接續至96年9月6日始為
    終止，故其犯罪行為終止時已逾中華民國九十六年罪犯減刑
    條例第2條第1項規定犯罪須在96年4月24日以前完成之要件
    ，不符減刑之規定，附此敘明。
五、據上論斷，應依刑事訴訟法第273條之1第1項、第299條第1
    項前段，商業會計法第71條第1款、刑法第11條前段、第339
    條第1項、第28條、第41條第1項、第51條第5款，刑法施行
    法第1條之1，判決如主文。
本案經檢察官乙○○到庭執行職務
中    華    民    國    98    年    10    月    13    日
                  刑事第一庭    法  官  鄭銘仁
以上正本證明與原本無異。
如不服本判決應於收受本判後10日內向本院提出上訴書狀，並應
敘述具體理由。其未敘述上訴理由者，應於上訴期間屆滿後20日
內向本院補提理由書狀（均須按他造當事人之人數附繕本）「切
勿逕送上級法院」。
                                書記官  郭勝華
中    華    民    國    98    年    10    月    16    日
附記：
商業會計法第71條
商業負責人、主辦及經辦會計人員或依法受託代他人處理會計事
務之人員有下列情事之一者，處 5 年以下有期徒刑、拘役或科
或併科新臺幣 60 萬元以下罰金：
一、以明知為不實之事項，而填製會計憑證或記入帳冊。
二、故意使應保存之會計憑證、會計帳簿報表滅失毀損。
三、偽造或變造會計憑證、會計帳簿報表內容或毀損其頁數。
四、故意遺漏會計事項不為記錄，致使財務報表發生不實之結果
    。
五、其他利用不正當方法，致使會計事項或財務報表發生不實之
    結果。


司法院資訊處製作；財團法人民間司法改革基金會備份。
